【裁判字號】    99,訴,100
【裁判日期】    990820
【裁判案由】    分割共有物
【裁判全文】
臺灣苗栗地方法院民事判決               99年度訴字第100號
原      告  甲○○
訴訟代理人  乙○○
被      告  丙○○
訴訟代理人  丁○○
上列當事人間請求分割共有物事件，本院於民國99年8 月10日言
詞辯論終結，判決如下：
    主  文
兩造共有坐落苗栗縣頭份鎮○○段蘆竹湳小段五七五地號土地依
下列方法分割：如附圖所示編號甲部分面積一九四平方公尺土地
分歸被告所有，編號乙部分面積四０六平方公尺土地分歸原告所
有，編號丙部分面積五七平方公尺土地分歸兩造依應有部分各二
分之一之比例維持共有。
訴訟費用由被告負擔二分之一，餘由原告負擔。
    事實及理由
一、原告起訴主張：坐落苗栗縣頭份鎮○○段蘆竹湳小段575 地
    號土地（以下簡稱系爭土地）為兩造所共有，兩造之應有部
    分各為2 分之1 。兩造就系爭土地並無不分割之特約，系爭
    土地亦無不能分割之情形，因共有人間無法達成協議分割，
    爰依民法第823 條第1 項、第824 條第2 項規定訴請准予裁
    判分割，並同意依如附圖所示分割方式予以分割等語。並聲
    明：如主文第1 項所示。
二、被告則以：同意依原告所述如附圖所示分割方式予以分割等
    語置辯。
三、本件系爭土地，為兩造所共有，兩造之應有部分各為2 分之
    1 ，兩造就系爭土地未為協議分割，亦無不分割之特約，系
    爭土地又無不能分割之情形等情，為兩造所不爭執，並有土
    地登記謄本（詳卷第8 頁）附卷可憑，自堪信為真實。
四、按各共有人得隨時請求分割共有物，但因物之使用目的不能
    分割或契約定有不分割之期限者，不在此限；又共有物分割
    之方法，不能協議決定者，法院得因任何共有人之聲請，命
    為分配，民法第823 條第1 項、第824 條第2 項分別定有明
    文。本件兩造就系爭土地未為協議分割，亦無不分割之特約
    ，系爭土地又無不能分割之情形，已如前述，則原告依民法
    第824 條第2 項規定，訴請以判決分割系爭土地，於法即無
    不合，應予准許。
五、再按裁判上如何定共有物分割之方法，除應斟酌當事人之聲
    明、共有物之性質、共有人之意願、利害關係、經濟效用及
    全體共有人之利益等公平決之外，並不受任何共有人主張之
    拘束，法院為顧及全體共有人所得利用之價值等情形，本有
    自由裁量之權，此有最高法院82年度台上字第1990號裁判意
    旨可資參照。查系爭土地現舖設水泥路面，臨路部分即如附
    圖所示編號甲部分，現為蘆竹設區活動中心右前方之停車空
    間，西側部分現未作何使用，南側部分有部分為墓地佔用等
    等情，業經本院履勘現場屬實，製有勘驗筆錄、照片（詳卷
    第30至34頁）附卷可稽，並經本院囑託苗栗縣頭份地政事務
    所派員鑑測，製有如附圖所示之土地複丈成果圖（詳卷第39
    頁）在卷可按。本院斟酌系爭土地如附圖所示編號甲部分緊
    臨道路，地形方正，如附圖編號乙靠南側部分土地上坐落有
    墳墓，如附圖編號丙部分土地為編號乙部分對外聯絡道路所
    必要等情，及兩造均陳明願依如附圖所示方法予以分割，認
    應依如附圖所示之方割方法予以分割，即將如附圖所示編號
    甲部分面積194 平方公尺土地分歸被告所有，編號乙部分面
    積406 平方公尺土地分歸原告所有，編號丙部分面積57平方
    公尺土地分歸兩造依應有部分各2 分之1 之比例維持共有，
    為此判決如主文第1 項所示。
六、末按因共有物分割、經界或其他性質上類似之事件涉訟，由
    敗訴當事人負擔訴訟費用顯失公平者，法院得酌量情形，命
    勝訴之當事人負擔其一部，民事訴訟法第80條之1 定有明文
    。本件既係因共有物分割涉訟，核其性質，兩造本可互換地
    位，則原告提起本訴雖依法有據，然被告之應訴又係法律規
    定所不得不然，是本院認應由兩造依原應有部分之比例，平
    均分擔訴訟費用較為允洽，爰依職權判決如主文第2 項所示
    。
七、訴訟費用負擔之依據：民事訴訟法第80條之1 。
中    華    民    國    99    年    8     月    20    日
                  民事庭法  官  王萬金
以上正本係照原本作成
如對本判決上訴，須於判決送達後20日內向本院提出上訴狀。
如委任律師提起上訴者，應一併繳納上訴審裁判費。
                        書記官  劉麗美
中    華    民    國    99    年    8     月    20    日

司法院資訊處製作；財團法人民間司法改革基金會備份。
